【裁判字號】    89,訴,298
【裁判日期】    900731
【裁判案由】    給付移交款
【裁判全文】
臺灣板橋地方法院民事判決  八十九年度訴字第二九八號
    原      告  台北縣洗染業職業工會
    法定代理人  楊  城
                郭富生
                陳正雄
    被      告  丙○○
    被      告  甲○○
                乙○○
右當事人間給付移交款事件，本院判決如左：
    主    文
原告之訴及假執行之聲請均駁回。
訴訟費用由原告負擔。
    事    實
甲、原告方面：
壹、聲明：
一、被告應連帶給付原告新台幣（下同）一百七十九萬四千一百二十九元五角，並自
    起訴狀繕本送達翌日起至清償日止，按年息百分之五計付利息。
二、訴訟費用由被告連帶負擔。
三、原告願供擔保請准宣告假執行。
貳、陳述：
一、原告台北縣洗染業職業工會，法定代理人楊城、郭富生、陳正雄三人係現任第七
    屆常務理事，被告三人係第五屆常務理事，被告任職至八十五年九月一日止，於
    辦理移交給第六屆常務理事時，未將全部款項辦理移交，短少一百七十九萬四千
    一百二十九元五角。
二、被告短少移交情形說明如下：勞保費移交一百四十六萬二千零七十一元、互助金
    移交三百十二萬七千九百九十一元，而被告向台北縣政府申報不足款項（即應辦
    理移交之數額）為六百三十八萬四千一百九十一元五角，兩者差距顯示短少移交
    一百七十九萬四千一百二十九元五角。被告對少移交部分自有辦理移交給原告之
    義務。
三、對被告答辯之陳述：
（一）第四屆常務理事辦理移交給第五屆時，並無不足款之情事，被告辯稱因第四屆
      財務收支短少虧空六百多萬一節，與事實不符。
（二）查台北縣洗染業職業工會第三、四屆常務理事任職期間，均有依工會章程第三
      十三條：「本會財產狀況每年向會員（代表）大會報告一次，每兩個月向理事
      會報告一次，並由理事會編造月報送監事審核」規定，編造財產狀況月報表向
      理事會報告及送監事會審核，並呈報台北縣政府准予備查在案，除為工會所不
      爭執，並有會員代表大會手冊、理事會工作報告及台北縣政府簡便行文表可稽
      ．．．（證物五），而第四屆常務理事，辦理移交給第五屆時，並無不足款之
      情事，交接時有第五屆之接交人丙○○、甲○○、乙○○簽字為憑（參證物四
      ），並無任何短少情事，茲因被告答辯主張因第四屆財務收支短少虧空六百多
      萬一事，顯與事實不符。
（三）次查被告等任職工會第五屆理事期間，依會計師事務所查核工會帳目，並依短
      缺之結果向涂美鳳提出告訴，認涂美鳳侵占金額為互助金0000000元及
      勞保費0000000元，有鈞院檢察署八十三年度偵緝字第三０五號起訴書
      乙份附卷足憑（證物六），於八十五年十月十九日第五屆移交予第六屆理事會
      印信，財產清冊記錄上記載勞保費（含不足款0000000元）、互助金（
      含不足款0000000元）之短缺（參證物一），姑且不論彼此金額為何有
      所不符，而被告向台北縣政府申報不足款之數額竟為0000000．五元，
      彼此差額0000000．五元（參證物一），此差額為被告任職工會理事期
      間所新增之差額，與工會與涂美鳳或工會與第四屆理事間之爭執完全無關，被
      告藉不相之事件混淆是非，顯不足採。
（四）公信聯合會計師事務所之查核，是以繳交勞保費之人數，來推算實際繳交一切
      收入之依據，顯有錯誤，因會員拒繳勞保費，工會均會替會員墊付，此事實，
      業經證人劉雅玲（從八十五年九月起擔任會計至今）、李竹華（工會之秘書、
      負責工會一切行政事務），於台灣高等法院八十七年上字第一三五八號損害賠
      償事件，八十七年十月廿七日到庭供證：「工會會員有拒繳勞保費，由工會代
      會員墊付之情事」等語（證物七），從而依勞保費繳交人數，推定實際繳費人
      數即有錯誤，從而公信聯合會計師事務所之收支查核報告書，其查核結果，與
      事實不符，不足採信。
（五）頻忠港於八十九年四月十七日答辯狀第三點說：「第四屆工會款項，因帳冊資
      料遭有心人攜走，原告僅以依入會人員資料計算互助金、擔保金、勞保費等，
      並依經常會費收入支出估算，初核有高達六百卅八萬餘元之虧空短交」等語一
      節，並不實在。查，第四屆收入帳冊在工會遺失一節，並不實在，因丙○○於
      八十九年一月廿七日交出第五屆收支傳票給第七屆時（原告）（證物八），其
      中夾帶三本是第四屆之支出傳票（證物九），顯然第四屆之帳冊、資料均仍在
      丙○○家裡保管中，並未曾真正遺失，從而丙○○所辯「第四屆帳冊在工會遺
      失」一節，與事實不符，丙○○不想交出第四屆收支帳冊，才是事實。
參、證據：提出台北縣洗染業職業工會第五屆移交清冊一件、工會章程一件、第七屆
    第三次理事會會議紀錄一件、第四屆移交第五屆清冊一件、台灣高等法院八十七
    年上字第一三五五號民事筆錄一件、第五屆收支傳票帳冊明細表二張、第四屆支
    出傳票三本為證。
乙、被告方面：
壹、聲明：
一、原告之訴駁回。
二、訴訟費用由原告負擔。
三、如受不利判決，願供擔保請准宣告免予假執行。
貳、陳述：
一、查原告楊城、陳正雄、郭富生三人主張其為台北縣洗染職業工會第七屆常務理事
    ，代表台北縣洗染職業工會，向第五屆常務理事即被告三人起訴請求給付所「短
    交於第六屆常務理事」之工會款項新台幣壹佰柒拾玖萬肆仟壹佰貳拾玖元伍角云
    云，而其所持「惟一之理由」則是「被告向台北縣政府申報不足款（即應辦理移
    交數額）為陸佰參拾捌萬肆仟壹佰玖拾壹元伍角，而勞保費移交壹佰肆拾陸萬貳
    仟零柒拾壹元，互助金移交參佰壹拾貳萬柒仟玖佰玖拾壹元」，故「兩相比較」
    則顯示「短少移交壹佰柒拾玖萬肆仟壹拾貳玖元伍角」，惟查原告所述，根本與
    事實不符，蓋：
（一）查原告主張「被告向台北縣政府申報不足款陸佰參拾捌萬餘元」，依其「證一
      」所示即是資產負債表所載之「上期不足款」，其意也就是第四屆工會款項「
      短少」之數字，換言之，亦就是第四屆常務理事「應移交而未移交」之「虧空
      短交」之工會款項。本案事實真象乃是被告於八十二年十月二十四日接任第五
      屆常務理事後，要求第四屆常務理事將工會財務收支明細交列，俾利辦理交接
      以明責任，惟第四屆常務理事遲於八十二年十一月二十四日始將財務收支列具
      清單，經被告即第五屆常務理事發現工會財務已一片混亂，常務理事坐視帳目
      不清，經第五屆聘請會計專業人士核算，計算經常會費、互助金、勞保費、保
      險金等收入支出金額，始赫然發現工會虧空款項初核高達陸佰參拾捌萬餘元，
      且突然向第四屆離職之會計涂美鳳更涉嫌長期侵占公款（原逃亡通緝，現已逮
      捕歸案地院審理中）。查第四屆涉有短交會款陸佰多萬乙案，於八十四年八月
      十四日由主席邱全池於理監事會議報告，其後經理監事會議決議，向第四屆常
      務理事陳正雄（即本案之原告）、陳誠發、高正福三人於板橋地方法院起訴請
      求補足（見被證二），因第四屆常務理事稱相關帳冊（收入明細表、日記帳）
      均遭會計涂美鳳帶走，故板橋地方法院乃又囑託鑑定人溫世明會計師完成查核
      報告，依會計原則，明確估算第四屆「短少移交」之工會款項高達伍佰參拾參
      萬陸仟肆佰零陸元。故所謂「短少移交」工會款項即「上期不足款」，「係發
      生於第四屆常務理事任內」，而由被告接任第五屆常務理事後辦理交接財務收
      支時始發現，並且挺身而出，不怕得罪人而出面舉發。板橋地方法院其後以會
      計師估算之方式較為嚴格，乃判決第四屆常務理事履行職權有重大過失，認應
      連帶給付肆佰伍拾玖萬零陸拾貳元，詎此一訴訟，後因被告第五屆改選卸任後
      ，又由陳正雄等當選第六屆常務理事，於高等法院審理中工會竟「莫名其妙地
      」「不爭執」「自認多項不利事實」，而導致廢棄駁回，並將所有短少款項全
      推為會計涂美鳳侵占，第四屆常務理事無過失及監督不周之責。
（二）查上述工會款項「短少移交」之全案始末，均有被告所呈地方（見被證三）、
      高等法院判決（見被證四）可稽，被告因辦理移交始發現第四屆財務收支短少
      虧空高達陸佰多萬，且已勇敢出面舉發追訴，然第七屆常務理事（原告陳正雄
      甚且原是須對虧空工會款項負最大責任之第四屆常務理事），竟反而要對第五
      屆常務理事起訴。
二、第四屆工會款項因帳冊資料不逸而飛，原告無奈僅能依入會人員資料計算互助金
    、擔保金、勞保費等，經常會費收入支出估算，初核有高達陸佰參拾捌萬餘元之
    虧空短交，惟於法院中經專業之會計師查核，則應為伍佰參拾多萬，但因七十六
    年九月一日至八十二年十月二十一日之勞保費、互助金、會費收入明細帳均已遺
    失（見被證五）（第三、四屆之帳竟均同時遺失），故產生各項費用之應收、已
    收、未收勾稽困難疑義，故地方法院仍以肆佰玖拾伍萬玖仟零陸拾貳元短交款項
    較為可採，並遲於八十七年六月判決，被告即第五屆常務理事早於民國八十五年
    十月即已移交，斯時法院仍未能就第四屆短交虧空之工會款項數額做最後認定，
    故第五屆工會之八十五年十月之資產負債表斯時所載之「上期不足款」，被迫須
    暫以原先初核估算的虧空短交數字為據，然本案之核心關鍵，乃是第四屆常務理
    事任內有工會款項虧空短少而未能移交，無論其虧空短交的款項究竟是八十二年
    第五屆主張的陸佰多萬，或者是訴訟中會計師查核主張之伍佰多萬，再或者是八
    十七年法院所認定的肆佰多萬，惟均非第五屆所虧空短交，則何能向第五屆請求
    ？更何況果如原告第七屆常務理事語焉不詳的起訴狀，果能肯認「應移交之款項
    」（即第四屆應交於第五屆）之款項為陸佰多萬，則更應向第四屆請求才是，又
    豈能向第五屆請求乎？
三、另查：
（一）被告丙○○、甲○○、乙○○三名第五屆常務理事，是在「民國八十二年十月
      十四日」召開第五屆第一次會員代表大會，選出第五屆理、監事後，其後才被
      推選為第五屆常務理事，而開始著手準備辦理會務交接事宜，詎第四屆常務理
      事陳誠發、高正福、陳正雄（亦為本案原告），竟一再拖延無法移交工會帳冊
      、憑證收據，終於暴發出工會會計涂美鳳長期侵占工會款項、工會財務亂七八
      糟之醜聞；按第四屆帳冊憑證收據資料自始均未交接且下落不明，第四屆常務
      理事只移交工會斯時所剩之經費予第五屆（亦有呈院之移交清冊之可稽），第
      四屆帳冊等資料並未移交，而第四屆常務理事多次證稱係事先遭涂美鳳攜走乙
      事，有下列證明：
    (1)工會第五屆第二次理、監事會議決議，限期涂美鳳出面移交財務（本案原告第
      七屆常務理事楊城、陳正雄，第四屆常務理事高正福、陳誠發、陳正雄，甚至
      亦共同出席簽名參加決議）（證六）。
    (2)工會正式發函，限期第四屆常務理事及會計涂美鳳出面移交會務及財務（證七
      ）。
    (3)八十三年一月六日於縣政府勞工局召開之工會「財務交接事件」協調會議記錄
      （證八），決議內容「本會第四屆、第五屆財務交接乙事，祕書兼會計涂美鳳
      未辦交接帳冊、財務，經出席理、監事討論後決定函請地方法院檢察署偵辦」
      （本案原告陳正雄亦出席簽名）。
    (4)於台灣板橋地方法八十四年重訴字第二七三號審理判決中（見前被證三），第
      四屆常務理事陳誠發、陳正雄、高正福多次狀稱係：「會計涂美鳳將簿記帳目
      帶走（證九）」，「涂美鳳要求離職，並於八十三年十月十八日將本會財務移
      交出，交與常務監事甲○○，並於十九日與第四屆監事一同離開，而二十、二
      十一日休息，迨二十二日上述甲○○帶二位小姐到會上班時，竟僅剩幾本分類
      帳簿及涂美鳳離職之現金簿與銀行存摺等而已，且自此涂美鳳即避不見面。」
      （證十）。
（二）綜上，原告法定代理人陳正雄、楊城皆參與前述決議，甚至原先之民事一、二
      審理判決，對於經過情形，知之甚詳，現竟指被告丙○○家中藏有第四屆帳冊
      ，實在是離譜至極，蓋原告所指稱之「原證九丙○○無意夾帶出來三本第四屆
      支出傳票」，即是上述第四屆狀稱第五屆常務理事甲○○到會時所發現之涂女
      所留現金簿等帳冊，工會第五屆既決議對涂女提出告訴，涂女犯罪之證物自應
      保管，而且當時會計年度係自七月開始，被告更應保留，免再遭人毀滅攜走以
      致無法查帳，「原告證物八中」，不就是白紙黑字明載第五屆常務理事丙○○
      、乙○○將「保管」之八十二年八月至八十三年六月傳票移交乎？
四、又查：
（一）原告稱會計師查核報告係推算而來，因欠缺真實憑據，並以遲至八十五年九月
      始才擔任會計工作以及未提出任何證明「工會墊款」「勞保費」之高院二位證
      人筆錄，而主張查核報告與事實不符！惟查工會究竟於第三、四屆理事期間，
      遭工會會計實際侵占多少款項（會不會超過陸佰萬、柒佰萬，也不無可能？）
      ？第七屆常務理事自應再堅持向該屆常務理事及侵占之會計仔細追究才對！而
      查核報告本已「明載估算」，因為會計帳冊真實憑據，如前所述第四屆常務理
      事根本未移交！導致因認定寬嚴不同（除勞保費、互助金外，實則亦包含經常
      會費、入會費、收入支出核算）致工會短缺金額不同（甚至工會於板橋法院初
      次起訴主張之上期不足款即第四屆短交金額為陸佰柒拾多萬元，難道「差額」
      也要第五屆負責？）（證十一）。
（二）另原告狀稱本案起訴「差額」乃第五屆任職工會理事被告「新增」之差額，與
      工會與涂美鳳或工會與第四屆理事間之爭執完全無關云云。查原告自己所提「
      原證三」案由中，已明載「工會向涂美鳳提出訴訟案及資產負債表中之差額」
      ，決議內容並明載解釋當初係由案外人和泰汽車黃先生整理計算帳目（被告三
      人根本無專業能力查核計算），至於「差額部份」由於當時丙○○所提之告訴
      金額皆不同，告涂美鳳及第四屆常務理事之金額差距達百萬之多，所以必須提
      出訴訟（第「四」屆原為打字遭人以「手寫」改成第「五」屆，惟依理而論，
      當初只有工會告第四屆常務理事及涂美鳳之訴訟，故其中始存有金額差額差距
      可言），故本案差額，自始即乃係第四屆工會款項短少虧空提列不足金額計算
      多寡之爭執，根本不是新增之差額，亦從頭到尾都與八十二年十月始才接任第
      五屆常務理事之被告三人無關，被告有何基於委任關係債務不履行、不當得利
      、侵權行為可言？原告又究竟提出什麼證據證明被告於八十二年十月起等第五
      屆工會理事任期內有工會款項虧損挪用之情形乎？
五、工會第四屆短少未移交之款項，經工會委請證人黃桂福估算後為六百三十八萬四
    千一百九十一．五元，並在資產負債表上以「上期不足款」表明，係包含第四屆
    工會所有各類款項短交之總計，其中勞保費及互助金二項不足部分，只是其中一
    部，原告故意將被告第五屆移交第六屆之移交財產清冊記錄，畫蛇添足載明勞保
    費、互助金各含不足款，顛倒黑白為移交款項，並藉此謂「兩相比較」第五屆短
    少移交第六屆一百七十餘萬元。惟所謂「上期不足款」係第四屆短少未能移交給
    第五屆工會款項之估算，被告即第五屆常務理事何須對第四屆短少未移交款項負
    責？被告如何能再移交給第六屆？
參、證據：提出台灣板橋地方法院檢察署八十三年偵緝字第三○五號起訴書、台北縣
    洗染業職業工會第五屆第十一次理監事會議紀錄、台灣板橋地方法院八十四年度
    重訴字第二七三號民事判決、台灣高等法院八十七年度上字第一三五五號民事判
    決、公信聯合會計師事務所查核報告、工會第五屆決議、北縣洗染工職字第○三
    八五號函、協調會議紀錄、工會第五屆第二次、第三次、第六屆第一次會員代表
    大會手冊各一件為證，並聲請訊問證人黃桂福。
丙、本院依職權調閱本院八十四年重訴字第二七三號民事卷、八十九年度訴緝字第一
    一二號刑事卷酌參。
    理    由
一、原告起訴主張：原告台北縣洗染業職業工會，法定代理人楊城、郭富生、陳正雄
    三人係現任第七屆常務理事，被告三人係第五屆常務理事，被告任職至八十五年
    九月一日止，於辦理移交給第六屆常務理事時，未將全部款項辦理移交，其中勞
    保費移交一百四十六萬二千零七十一元、互助金移交三百十二萬七千九百九十一
    元，而被告向台北縣政府申報不足款項（即應辦理移交之數額）為六百三十八萬
    四千一百九十一元五角，兩者差距顯示短少移交一百七十九萬四千一百二十九元
    五角，被告對少移交部分自有辦理移交給原告之義務。被告則以：工會第四屆任
    期中即發生款項短缺之情事，被告於資產負債表所載之「上期不足款」，其意也
    就是第四屆工會款項「短少」之數字，換言之，亦就是第四屆常務理事「應移交
    而未移交」之「虧空短交」之工會款項，並非被告任期中短缺之款項。又資產負
    債表上以「上期不足款」表明，係包含第四屆工會所有各類款項短交之總計，其
    中勞保費及互助金二項不足部分，只是其中一部，原告故為曲解等語資為抗辯。
二、經查：
（一）依原告所提被告向台北縣政府申報之不足款六百三十八萬四千一百九十一元五
      角，即「證一」所示資產負債表所載之「上期不足款」，核其真意當係指第四
      屆工會款項「短少」之數字，此從文義上所載「上期」一語，即足明瞭。換言
      之，亦就是第四屆常務理事「應移交而未移交」之工會款項。而該「上期不足
      款」，並未明載僅指勞保費及互助金之短少，原告以該「上期不足款」之款項
      ，減去被告辦理移交給第六屆常務理事時，僅移交勞保費一百四十六萬二千零
      七十一元、互助金三百十二萬七千九百九十一元，尚欠一百七十九萬四千一百
      二十九元五角，即謂係被告任內短少之款項，尚嫌率斷。
（二）被告辯稱：原告之第四屆常務理事任期內，涉有短交會款六百多萬元一案，於
      八十四年八月十四日由主席邱全池於理監事會議報告，其後經理監事會議決議
      ，向第四屆常務理事陳正雄（即本案之法定代理人）、陳誠發、高正福三人起
      訴於法院請求補足，因第四屆常務理事稱相關帳冊（收入明細表、日記帳）均
      遭會計涂美鳳帶走，故法院乃又囑託鑑定人溫世明會計師完成查核報告，依會
      計原則，明確估算第四屆「短少移交」之工會款項高達五百三十三萬六千四百
      零六元，故所謂「短少移交」工會款項即「上期不足款」，「係發生於第四屆
      常務理事任內」，本院八十四年度重訴字第二七三號判決，以會計師估算之方
      式較為嚴格，乃判決第四屆常務理事履行職權有重大過失，認應連帶給付四百
      五十九萬零六十二元等情，有上開判決書在卷可稽，復經本院調卷核閱屬實。
      雖嗣台灣高等法院以八十七年度上字一三五五號判決駁回原告在一審之訴，然
      其理由係認為該短少之款項係會計涂美鳳個人涉嫌侵占之行為，該案被告並無
      監督過失可言。惟依該案本院及台灣高等法院之判決觀之，顯然第四屆任內（
      或之前）工會即已發生四百餘萬至六百餘萬元之短缺無訛。至該款項究竟是否
      係會計涂美鳳所侵占？侵占款項多少？刑事部分刻仍在台灣高等法院審理中，
      然第四屆任內（或之前）即有短缺款項，堪信為真。則被告於其任期結束交接
      之際，將上開短缺之款項記載於資產負債表上，乃理之當然。惟短缺之款項確
      實數額究係多少，因相關資料不足，導致被告、會計師及法院三方面認定金額
      不一，然究不得將該筆自第四屆任內（或之前）即短缺之金額，率歸諸係被告
      於第五屆任內短少之金額而要求被告負責，其理自明。
（三）又從第四屆移交給第五屆時之移交清冊觀之（參原證四），其上僅略載移交之
      現金、銀行郵局帳戶內之金額等，而第四屆任內即發生會計涂美鳳涉嫌侵占工
      會款項四百至六百餘萬元之事件，已如前述，然該短少之款項，並未見諸於第
      四屆移交給第五屆之移交清冊中，足見工會之帳目不清，原告以該移交清冊中
      未記載短缺款項，即謂工會帳目沒有問題云云，顯與事實不符。
（四）又如依原告所指係被告於辦理移交給第六屆常務理事時，其中勞保費移交一百
      四十六萬二千零七十一元、互助金移交三百十二萬七千九百九十一元，而被告
      向台北縣政府申報不足款項（即應辦理移交之數額）為六百三十八萬四千一百
      九十一元五角，兩者差距顯示短少移交一百七十九萬四千一百二十九元五角，
      即為被告任期內短缺之款項。惟依常理而言，苟係被告任內發生上開短缺，豈
      會明白載明上開差額而自曝其任內短缺虧空之事實？原告所指亦有違社會經驗
      法則。
（五）另據證人黃桂福於本院九十年一月四日到庭證稱：伊在和泰汽車擔任稽核工作
      二十七年，第四屆移交給第五屆時並沒有資料，所以金額不知道，伊依據歷史
      資料核算短缺了六百多萬元，短少的金額為經常會費、勞保費、互助金、保證
      金等。當時不同項目並沒有分別存款，是混在一起。資產負債表是伊製作的，
      「上期不足款」是伊列的，一般會計並沒有這個項目，為了讓理監事會議了解
      ，所以伊列了此一項目。參酌證人上開證述，亦足認工會款項短缺在第四屆任
      內即已發生，否則，被告何須請證人查核帳冊並列明「上期不足款」之金額，
      而自證其任內有虧空工會款項？
三、綜上所述，被告所辯，應可採信，原告未能舉證證明被告任內究竟短缺多少金額
    ，以及該短缺金額是否為被告任內發生，是其訴為無理由，應予駁回。又原告之
    訴既應予駁回，其假執行之聲請亦失所依附，應併予駁回。
四、本件事證已臻明確，兩造其餘攻擊防禦方法與舉證，於判決結果不生影響，爰不
    一一論列，亦此敘明。
據上論結：原告之訴為無理由，依民事訴訟法第七十八條，判決如主文。
中      華      民      國    九十      年      七      月      三十一  日
                                臺灣板橋地方法院民事第三庭
~B法  官  李君豪
右正本證明與原本無異。
如對本判決不服應於送達後二十日內向本院提上訴狀。
中      華      民      國      九十    年      七      月    三十一    日
~B法院書記官  吳美瑤


司法院資訊處製作；財團法人民間司法改革基金會備份。
